【裁判字號】    90,台上,2285
【裁判日期】    900419
【裁判案由】    違反稅捐稽徵法
【裁判全文】
最高法院刑事判決                                九十年度台上字第二二八五號
    上  訴  人  甲○○
    選任辯護人  葉勝添律師
右上訴人因違反稅捐稽徵法案件，不服台灣高等法院中華民國八十八年二月二日第二
審判決（八十八年度上訴字第二六號，起訴案號：台灣台北地方法院檢察署八十六年
度偵字第八二六五號），提起上訴，本院判決如左：
    主  文
原判決撤銷，發回臺灣高等法院。
    理  由
本件原判決認定上訴人甲○○係設於台北市○○○路二七二之一號二樓金揚翊實業有
限公司（下稱金揚翊公司）之負責人。其明知該公司於民國八十五年十月間，並未向
虛設之利正興實業有限公司（下稱利正興公司）購買新台幣（下同）二千零六十萬五
千元之禮品。竟於八十五年十一月十八日，持利正興公司八十五年十月份內容不實之
統一發票一紙（號碼ＥＲ00000000，金額二千零六十萬五千元）作為進項稅
額憑證申報扣抵銷項稅額，向台北市稅捐稽徵處（中北分處）申報金揚翊公司八十五
年九月至十月之營業稅，而以此不正當方法逃漏該公司八十五年九、十月之營利稅計
一百零三萬零二百五十元等情。因而維持第一審論處上訴人公司負責人，為納稅義務
人以不正當方法逃漏稅捐罪刑，而駁回上訴人在第二審之上訴，固非無見。
惟查，(一)、按當事人在審判期日前，或審判期日聲請調查之證據，如法院未予調查，
又未認其無調查之必要而以裁定駁回之，復未於判決內說明其何以毋庸調查之理由，
則其所踐行之訴訟程序，即難謂適法。卷查上訴人於原審具狀辯稱：金揚翊公司自八
十五年九月初即已停止營業，且該公司在同年七至八月份之稅期尚餘有「累積留抵稅
額」四萬六千二百六十元可供扣抵銷項稅額，故該公司八十五年九、十月之稅期即無
應繳稅額，自無逃稅之必要。又該公司每月營業額僅數十萬元至一百萬元許，然該公
司八十五年九、十月份之營業額與稅額申報書上「電子計算機發票欄」之銷售額竟高
達二千零五十六萬二千六百五十五元，顯見有人盜用該公司之發票出售他人圖利，並
進而偽填該公司上開營業額與稅額申報書，再以利正興公司不實之進貨發票，用以扣
抵稅額等語。並聲請原審向財政部財稅資料中心調取該中心所留存金揚翊公司八十五
年九月至十月份之統一發票及申報之公司名稱，並調查其發票之來源，以查明實情（
見原審卷第二十九頁反面至第三十頁所附上訴人之辯護狀）。原審對上訴人聲請調查
之上開證據，並未加以調查，亦未於判決內說明何以毋庸調查之理由，依上說明，其
所踐行之訴訟程序，即難謂適法。(二)、按審理事實之法院對於被告有利及不利之證據
，應一律注意，詳為調查，綜合全案證據資料，本於經驗法則以定其取捨，並將取捨
證據及得心證之理由於判決內詳為說明。故證據雖已調查，而尚有其他必要部分並未
調查，仍難遽為被告有利或不利之認定。原判決認定上訴人明知金揚翊公司並未向虛
設之利正興公司購買二千零六十萬五千元之禮品，竟持利正興公司前揭不實之統一發
票作為進項憑證申報扣抵銷項稅額，而逃漏營業稅等情。倘若此項認定無訛，則上訴
人是否有明知為不實之事項而將上開進項記入帳冊，而觸犯刑法第二百十六條、第二
百十五條及商業會計法第七十一條第一項等罪之情形？若有，該部分與檢察官起訴之
罪名有何關係？原判決對此未併予審究，尚嫌調查未盡。又上訴人於偵、審中始終否
認有本件逃漏稅捐之犯行，辯稱：金揚翊公司自八十五年九月初即已停止營業，且未
再購買發票使用，自無報稅及逃稅之必要，該公司八十五年九、十月份營業額與稅額
申報書並非其所填製申報。本案應係有人利用該公司之證件等資料，盜領該公司之發
票擅自出售圖利，並進而偽填上開營業額與稅額申報書持以報稅，再利用利正興公司
不實之進貨發票用以扣抵稅額，俾日後得再冒領該公司之發票使用圖利等語（見一審
卷第三十二頁反面、原審卷第九、十、二十九、三十頁）。證人即蔡丁金會計師之妻
王淑民於第一審亦證稱：「我們幫金揚翊公司作帳多年，去（八十五）年九月我們要
幫他們報九月、十月之營業稅，卻找不到他們，我們只為其申報至八十五年七、八（
月）止，未幫其辦八十五年九、十月之營業稅申報．．．在八十五年八月時曾幫他們
辦變更負責人，並有發票章，但要交付發票章給他們，卻找不到他們，今（八十六）
年八月二十五日，甲○○來找我，我才將發票章交給甲○○」等語，核與上訴人所辯
金揚翊公司於八十五年九月間即已停業搬家一節大致相符。且依卷附金揚翊公司自八
十五年一、二月至同年七、八月間之銷售額與稅額申報書觀之，該公司八十五年一至
二月、三至四月、五至六月、七至八月四個稅期之銷售額，依序為零、七十一萬一千
一百九十元、二十六萬八千二百五十元、八十九萬八千一百五十元，而該四次稅期之
應實繳稅額均為「零」，且同年七至八月份稅期尚餘有「累積留抵稅額」四萬六千二
百六十元，可供扣抵銷項金額（見一審卷第四十六頁至第四十九頁）。而本件有爭執
之該公司八十五年九、十月份之營業額與稅額申報書「電子計算機發票」欄上所記載
之銷售額竟高達二千零五十六萬二千六百五十五元（稅額一百零二萬八千一百三十三
元），其銷售額與該公司前四期（一月至八月）之銷售額相差極為懸殊，似有蹊翹。
況依證人王淑民所陳，蔡丁金會計師事務所已受金揚翊公司委託辦理記帳及稅務多年
，並於八十五年八月間受託辦理該公司負責人變更登記手續。參以證人即台北市稅捐
稽徵處中北分處職員詹惠蘭在第一審證稱：持公司執照即可申領統一發票使用等語（
見一審卷第一五一頁反面）觀之，可見本件知悉金揚翊公司之稅籍編號及變更後負責
人姓名，以及有機會持該公司之證件向稅捐稽機關購領統一發票者，除上訴人之外，
尚難謂絕無他人；從而，上訴人前揭所辯即難謂全屬無稽。究竟上訴人所經營之金揚
翊公司是否確已於八十五年九月間停止營業？其停止營業之原因為何？有無向主管機
關申報停業？又該公司八十五年九、十月份之統一發票係由何人購領？上訴人除委託
蔡丁金會計師事務所辦理記帳及報稅外，有無一併委託該事務所按期代購統一發票使
用？若有，則上開統一發票係由該事務所何人代為購領？領得後有無交付上訴人？若
未交付上訴人，則其下落如何？又金揚翊公司八十五年九、十月份之銷貨發票金額高
達二千零五十六萬二千六百五十五元，其銷售之項目如何？有無其他公司以金揚翊公
司該二個月份之發票作為申報進項稅額之憑證？該等發票上所列載之銷項貨品為何？
是否金揚翊公司經營銷售之貨品？何人經手銷售？以上各項疑點與判斷上訴人所辯是
否可信攸關，自有深入調查勾稽，以查明實情之必要。原審對此全未加以調查，遽行
判決，自嫌速斷。上訴意旨執以指摘原判決不當，尚非全無理由，應認原判決有撤銷
發回之原因。又原判決不另為無罪諭知部分與發回部份有審判不可分關係，應併予發
回。
據上論結，應依刑事訴訟法第三百九十七條、第四百零一條，判決如主文。
中      華      民      國     九十     年      四      月     十九     日
                              最高法院刑事第七庭
                                  審判長法官  吳  雄  銘
                                        法官  池  啟  明
                                        法官  石  木  欽
                                        法官  郭  毓  洲
                                        法官  吳  三  龍
      右正本證明與原本無異
                                              書  記  官
中      華      民      國     九十     年      四      月    二十三    日


司法院資訊處製作；財團法人民間司法改革基金會備份。
